臺灣桃園地方法院刑事判決　　　　　　　99年度選訴字第36號
公　訴　人　臺灣桃園地方法院檢察署檢察官
被　　　告　陳及第
選任辯護人　丁俊和律師
　　　　　　陳鄭權律師
上列被告因違反公職人員選舉罷免法案件，經檢察官提起公訴（
99年度選偵字第42號），本院判決如下：
    主  文
陳及第對於有投票權之人，交付賄賂，而約其投票權為一定之行
使，處有期徒刑壹年捌月，緩刑肆年，並應於判決確定後年內
向公庫支付新臺幣伍拾萬元，褫奪公權貳年，扣案用以交付之賄
賂新臺幣壹萬捌仟元均沒收。
    事  實
一、陳及第係桃園縣桃園市南門里（下稱南門里）第5 、6 、7
    、8 、9 、10屆里長，為求能於民國99年6 月12日舉行之99
    年度桃園縣桃園市第11屆鄉鎮市民代表暨村里長選舉順利當
    選、連任桃園縣桃園市第11屆南門里里長一職，明知不得對
    有投票權之人行求、交付賄賂，而約定有投票權人投票權為
    一定之行使，竟基於對有投票權人行求、交付賄賂而約有投
    票權人投票權為一定行使之犯意，於如附表一所示時間、地
    點，向如附表一所示具有南門里第11屆里長投票權且兼任南
    門里內鄰長職務之曾添財、邱明龍、楊惠淳、楊洪完、林阿
    陂、吳存漢（業經臺灣桃園地方法院檢察署檢察官不起訴處
    分及行政簽結），以如附表一所示方法，行求及交付新臺幣
    （下同）2,000 元至5,000 元不等現金賄賂而約渠等於村里
    長選舉時予其支持投票。嗣經臺灣桃園地方法院檢察署檢察
    官發覺查悉上情，扣得陳及第於偵查時提出用以交付邱明龍
    、楊惠淳、楊洪完、林阿陂、吳存漢之賄賂共計18,000元。
二、案經桃園縣政府警察局桃園分局報告臺灣桃園地方法院檢察
    署檢察官偵查起訴。
    理  由
一、證據能力：按被告以外之人於審判外之言詞或書面陳述，除
    法律有規定者外，不得作為證據。惟被告以外之人於審判外
    之陳述，經當事人於審判程序同意作為證據，法院審酌該言
    詞陳述或書面陳述作成時之情況，認為適當者，亦得為證據
    。當事人、代理人或辯護人於法院調查證據時，知有第159
    條第1 項不得為證據之情形，而未於言詞辯論終結前聲明異
    議者，視為有前項之同意，刑事訴訟法第159 條第1 項、第
    159 條之5 第1 項、第2 項分別定有明文。查卷附據以認定
    被告陳及第犯罪事實有無之屬傳聞證據之證據能力，當事人
    及辯護人於本院審判中均同意作為證據，本院審酌各該證據
    查無違反法定程序取得之情形，亦無顯有不可信與不得作為
    證據等情，故認為適當，是均有證據能力，合先敘明。
二、前開犯罪事實，業據被告陳及第於偵查及本院審理時坦承不
    諱，復經證人曾添財、邱明龍、楊惠淳、楊洪完、林阿陂及
    吳存漢迭於警詢及偵查時指證歷歷，核與被告自白事實吻合
    ，此外，並有卷附桃園縣政府警察局桃園分局扣押筆錄、臺
    灣桃園地方法院檢察署扣押筆錄、扣押物品收據及照片等件
    在卷及用以交付之賄賂18,000元扣案可稽。是以前開補強證
    據已足資擔保被告於本院審理中所為之任意性自白具有相當
    程度之真實性，而得確信被告前述自白之犯罪事實確屬真實
    ，從而，依刑事訴訟法第156 條第1 項及同條第2 項規定，
    自得依被告前述自白及各該補強證據，認定被告確實有於各
    該時、地對於有投票權之人，行求及交付賄賂，而約其投票
    權為一定之行使犯行。綜上所述，被告犯行堪以認定，應依
    法論科。
三、論罪科刑法律適用
  (一)核被告所為，係犯公職人員選舉罷免法第99條第1 項之對於
    有投票權人，交付賄賂，而約其投票權為一定之行使罪。
  (二)按刑法於民國94年2 月2 日修正公布（95年7 月1 日施行）
    刪除連續犯規定之同時，對於合乎接續犯或包括的一罪之情
    形，為避免刑罰之過度評價，已於立法理由說明委由實務以
    補充解釋之方式，發展接續犯之概念，以限縮數罪併罰之範
    圍。而多次投票行賄行為，在刑法刪除連續犯規定之前，通
    說係論以連續犯，鑑於公職人員選舉，其前、後屆及不同公
    職之間，均相區隔，選舉區亦已特定，以候選人實行賄選為
    例，通常係以該次選舉當選為目的，是於刪除連續犯規定後
    ，苟行為人主觀上基於單一之犯意，以數個舉動接續進行，
    而侵害同一法益，在時間、空間上有密切關係，依一般社會
    健全觀念，難以強行分開，在刑法評價上，以視為數個舉動
    之接續實行，合為包括之一行為予以評價，較為合理，於此
    情形，即得依接續犯論以包括之一罪，否則，如係分別起意
    ，則仍依數罪併合處罰，方符立法本旨，有最高法院99年度
    第5 次刑事庭會議紀錄可參。查被告陳及第為求於99年度桃
    園縣桃園市第11屆鄉鎮市民代表暨村里長選舉中順利當選而
    連任桃園縣桃園市第11屆南門里里長一職，分別於如附表一
    所示密接時間內向如附表一所示有投票權之曾添財、邱明龍
    、楊惠淳、楊洪完、林阿陂及吳存漢行賄，應視為數個舉動
    之接續實行，合為包括之一行為予以評價，是成立接續犯實
    質上一罪，另被告對於有投票權之人行求賄賂之低度行為，
    應為其交付賄賂之高度行為所吸收，不另論罪。
  (三)查如附表一編號2 所示被告陳及第前往邱明龍及其妻陳素蘭
    住處，將賄賂3,000 元交付陳素蘭，適邱明龍外出，而為陳
    素蘭代收，旋邱明龍將之退還陳及第並未收受之事實部分，
    陳素蘭既立於與邱明龍同一地位並由邱明龍將賄賂退還對向
    之陳及第，是陳素蘭非與被告同為投票行賄罪之共同正犯，
    附此敘明。
  (四)又被告已在偵查中自白犯行，應依公職人員選舉罷免法第99
    條第5 項前段規定，減輕其刑。
  (五)爰審酌選舉制度乃落實民主政治之方式，透過選民以評斷候
    選人之才德、品行、學識、操守、政見等期能達到選賢與能
    之目的，其攸關國家政治發展之良窳，影響國家根基及人民
    權利甚鉅，賄選為敗壞選風之主要根源，金錢介入不惟害及
    選舉制度公平性，更嚴重妨害有投票權人投票意向之形成，
    而戕害民主政治之根基，被告既擔任南門里里長多年，即平
    日係依法令服務於地方自治團體所屬機關而履行法定職務權
    限，並以此為業，本應期待悉法、遵法及守法之法治觀念較
    常人為高，然而，為求勝選連任，竟係對於如附表一所示有
    投票權之里內鄰長行求或交付現金賄賂，影響有投票權人自
    由行使其投票權之意思，因此敗壞選風，腐蝕民主政治根基
    ，兼衡被告交付賄賂之次數、人數及行賄金額，念及被告犯
    後頗知悔悟，已然於偵查時自白犯行，並於審理時示以願支
    付一定之金額為公益金，犯後態度相當良好等一切情狀，量
    處如主文所示之刑。
  (六)查被告因故意犯罪未曾受有期徒刑以上刑之宣告等節，有等
    臺灣高等法院被告前案紀錄表在卷可稽，因求勝選，其未深
    思熟慮致罹典章，復偵審中自白犯行並為認罪之表示，足見
    悔意，又歷本案偵、審程序，若輔以適當之緩刑負擔以為戒
    慎惕勵，經此教訓，應能知所警惕，本院信其無再犯之虞，
    而認所宣告之刑，以暫不執行為適當，爰依刑法第74條第1
    項第1 款、第2 項第4款 規定，爰宣告被告緩刑2 年，並宣
    告被告應於判決確定後3 年內向公庫支付如主文所示之金額
    ，藉以此緩刑宣告及加負擔之方式，祈使獲得適當警惕在心
    ，以啟自新，並促進公益福祉。又依法宣告之褫奪公權、沒
    收部分均非緩刑效力所及，附此敘明。
  (七)按犯本章之罪或刑法分則第六章之妨害投票罪，宣告有期徒
    刑以上之刑者，並宣告褫奪公權，公職人員選舉罷免法第
    113 條第3 項定有明文；又宣告1 年以上有期徒刑，依犯罪
    之性質認為有褫奪公權之必要者，宣告1 年以上10年以下褫
    奪公權，刑法第37條第2 項亦定有明文。是被告因投票行賄
    罪經本院判決判處有期徒刑1 年8 月，爰依前開規定，並宣
    告其褫奪公權2 年。
  (八)沒收
  1.按預備或用以行求期約或交付之賄賂，不問屬於犯人與否，
    沒收之，公職人員選舉罷免法第99條第3 項定有明文；又犯
    刑法第143 條第1 項之投票受賄罪者，所收受之賄賂沒收之
    ，如全部或一部不能沒收時，追徵其價額，刑法第143 條第
    2 項復定有明文，查被告提出如附表一編號2 至6 所示欲交
    付邱明龍、楊惠淳、楊洪完、林阿陂、吳存漢賄賂，經被告
    於偵查時提出為偵查機關扣押在案，有被告前揭自白、臺灣
    桃園地方法院檢察署扣押筆錄及扣押物品清單在卷為憑，是
    故就扣案用以交付邱明龍等如附表編號2 至6 所示之賄賂
    18,000元（3,000 ＋3,000 ＋5,000 ＋2,000 ＋5,000 ＝
    18,000），均應依公職人員選舉罷免法第99條第3 項規定，
    予以沒收。
  2.按公職人員選舉罷免法第99條第3 項規定：「預備或用以行
    求期約或交付之賄賂，不問屬於犯人與否，沒收之。」此項
    沒收為刑法第38條沒收之特別規定，採絕對義務沒收主義，
    祇要係預備或用以行求期約或交付之賄賂，不論是否屬於被
    告所有或已否扣案，法院均應宣告沒收，並無自由裁量之餘
    地。但如其賄賂已交付予有投票權之人收受，因收受者係犯
    刑法第143 條第1 項之投票受賄罪，其所收受之賄賂應依同
    法條第二項規定沒收之，如全部或一部不能沒收時，追徵其
    價額。故犯投票行賄罪者，其已交付之賄賂固應依刑法第
    143 條第2 項之規定，於其對向共犯所犯投票受賄罪之從刑
    宣告沒收、追徵，而毋庸再依首揭規定重複宣告沒收；但若
    對向共犯（即收受賄賂者）所犯投票受賄罪嫌業經檢察官依
    刑事訴訟法第253 條規定為不起訴處分，或依同法第253 條
    之1 為緩起訴處分確定者，則收受賄賂之對向共犯既毋庸經
    法院審判，其所收受之賄賂即無從由法院依刑法第143 條第
    2 項之規定宣告沒收、追徵。至刑事訴訟法第259 條之1 雖
    規定：檢察官依同法第253 條或第253 條之1 為不起訴或緩
    起訴之處分者，對供犯罪所用、供犯罪預備或因犯罪所得之
    物，以屬於被告者為限，「得」單獨聲請法院宣告沒收；但
    其限於供犯罪所用、供犯罪預備或因犯罪所得之物，且必須
    「屬於被告者」，始「得」由檢察官聲請法院宣告沒收，係
    採相對義務沒收主義，與前揭公職人員選舉罷免法第99條第
    3 項規定「不問屬於犯人與否」均沒收之，其範圍並不相同
    。況該法條用語既曰「得」，而非曰「應」，則檢察官是否
    依該條規定單獨聲請法院宣告沒收，仍有裁量權，若檢察官
    未依上述規定單獨聲請法院宣告沒收，則法院自仍應依公職
    人員選舉罷免法第99條第3 項之規定，將犯投票行賄罪者所
    交付之賄賂，於投票行賄罪之本案予以宣告沒收，始符立法
    本旨，最高法院100 年台上字第214 號判決意旨論述詳確。
    準此，被告交付如附表一編號1 所示行賄對象曾添財3,000
    元賄賂部分，查曾添財因涉犯投票受賄罪，於99年6 月21日
    偵查時提出3,000 元經偵查機關查扣，曾添財已於99年11月
    30日經臺灣桃園地方法院檢察署檢察官檢察官，依刑事訴訟
    法第253 條規定，為不起訴處分確定，及該3,000 元為檢察
    官於該不起訴處分書敘明將於另案聲請沒收，並於本案併聲
    請宣告沒收，揆諸前開最高法院判決意旨，本院應審酌依公
    職人員選舉罷免法第99條第3 項規定將扣案3,000 元予以宣
    告沒收與否，合先敘明。經查，曾添財於偵查時明確供稱：
    「（你今天交給警察的3,000 元是當初陳及第給你的3,000
    元嗎？）不同，陳及第給我的3,000 元我已經用掉了」等語
    （偵查卷第134 頁），依其所述，顯然扣案3,000 元非被告
    陳及第交付之3,000 賄賂原物，參公職人員選舉罷免法第99
    條第3 項，雖規定以用以交付之賄賂，「不問屬於犯人與否
    ，沒收」，然非如刑法第143 條，規定所收受之賄賂，「如
    全部或一部不能沒收時，追徵其價額」之規定，是經對照，
    沒收客體仍侷限以賄賂原物為限，從而，本案就曾添財收受
    3,000 元賄賂部分，賄賂原物既經曾添財使用殆盡，當不能
    依公職人員選舉罷免法第99條第3 項，就扣案3,000 元替代
    物為沒收宣告，仍應由檢察官裁量依刑法第143 條第2 項、
    第40條2 項聲請單獨宣告沒收，附此敘明。
  (九)公訴意旨另略以：被告陳及第係南門里第5 、6 、7 、8 、
    9 、10屆里長，為求於99年6 月12日所舉行之99年度桃園縣
    桃園市第11屆鄉鎮市民代表暨村里長選舉中順利當選、連任
    桃園縣桃園市第11屆南門里里長一職，明知不得對有投票權
    之人行求賄賂，而約定其投票權為一定之行使，竟基於對有
    投票權人行求賄賂而約其投票權為一定行使之犯意，於如附
    表二所示之時、地，向有南門里第11屆里長投票權之南門里
    鄰長簡鳳德行求5,000 元之賄款，約渠於里長選舉時予其支
    持投票等語，因認被告涉犯公職人員選舉罷免法第99條第1
    項投票行賄罪嫌。然按犯罪事實應依證據認定之，無證據不
    得認定犯罪事實；被告或共犯之自白，不得作為有罪判決之
    唯一證據，仍應調查其他必要之證據，以察其是否與事實相
    符，刑事訴訟法第154 條第2 項、第156 條第2 項分別定有
    明文。再按事實之認定，應憑證據，如未能發現相當證據，
    或證據不足以證明，自不能以推測或擬制之方法，為裁判基
    礎；且認定不利於被告之事實須依積極證據，苟積極證據不
    足為不利於被告事實之認定時，即應為有利於被告之認定；
    另認定犯罪事實所憑之證據，雖不以直接證據為限，間接證
    據亦包括在內，然無論直接證據或間接證據，其為訴訟上之
    證明，須於通常一般之人均不致有所懷疑，而得確信其為真
    實之程度者，始得據之為有罪之認定，倘其證明尚未達到此
    一程度，而有合理之懷疑存在，無從使事實審法院得有罪之
    確信時，即應由法院為諭知被告無罪之判決（最高法院40年
    台上字第86號、30年上字第816 號、76年台上字第4986號判
    例參照）。公訴意旨認被告涉犯此部分公職人員選舉罷免法
    第99條第1 項投票行賄罪嫌，無非係以被告陳及第於偵查時
    之自白為唯一證據，卷附扣押物品收據載明被告自行提出用
    以行賄簡鳳德賄賂5,000 元（偵查卷第190 頁至第195 頁）
    ，核仍屬被告自白範疇，質之被告自白其行賄對象簡鳳德，
    於警詢及偵查時係均否認被告對其有行求、期約或交付賄賂
    舉措（偵查卷第69頁至第71頁、第74頁至第76頁、第157 頁
    ），是此部分，尚無其他補強證據得以佐證被告自白投票行
    賄事實為真，再者，雖被告對其他鄰長曾添財、邱明龍、楊
    惠淳、楊洪完、林阿陂、吳存漢犯投票行賄罪之犯罪事實，
    業經本院認定如前，然亦不得據以遽行推論認定被告對於鄰
    長簡鳳德此部分必有行求、期約或交付賄賂之犯投票行賄罪
    之事實，此外，復查無其他積極證據，足資證明被告確有公
    訴意旨所指犯行，是此部分依法未達有罪判決之確信，揆諸
    首開判例意旨，不能為不利於被告之認定，本應為無罪判決
    之諭知，又經公訴意旨指稱與前開有罪部分具有接續犯實質
    上一罪關係，爰不另為無罪之諭知，附此敘明。
據上論斷，應依刑事訴訟法第299 條第1 項前段，公職人員選舉
罷免法第99條第1 項、第3 項、第5 項前段、第113 條第3 項，
刑法第11條前段、第74條第1 項第1 款、第2 項第4 款、第37條
第2項 ，判決如主文。
本案經檢察官馮美珊到庭執行職務。
中    華    民    國    100   年    3     月    24    日
                  刑事第十一庭  審判長法  官 蔡榮澤
                                      法  官 林蕙芳
                                      法  官 吳宗航
以上正本證明與原本無異。
如不服本判決應於收受判決後10日內向本院提出上訴書狀，並應
敘述具體理由。其未敘述上訴理由者，應於上訴期間屆滿後20日
內向本院補提理由書( 均須按他造當事人之人數附繕本) 「切勿
逕送上級法院」。
                                     書記官  劉乙錡
中    華    民    國   100    年    4     月    6     日
附表一：
┌──┬────┬────┬───────┬────────────┐
│編號│行賄對象│行賄時間│   行賄地點   │      行、受賄情狀      │
├──┼────┼────┼───────┼────────────┤
│一  │曾添財  │99年4 月│桃園縣桃園市南│陳及第利用曾添財前往其住│
│    │（第2 鄰│底某日  │華里鎮南街48號│處收取回收紙類之機，將賄│
│    │鄰長）  │        │陳及第住處    │賂3,000 元交付曾添財收受│
│    │        │        │              │後，曾添財因缺錢花用已使│
│    │        │        │              │用殆盡                  │
├──┼────┼────┼───────┼────────────┤
│二  │邱明龍  │99年5 月│桃園縣桃園市南│陳及第前往邱明龍及其妻陳│
│    │（第3 鄰│間某日  │華里南海街23號│素蘭住處，將賄賂3,000 元│
│    │鄰長）  │        │邱明龍及陳素蘭│交付陳素蘭，適邱明龍外出│
│    │        │        │住處          │，陳素蘭代收，惟邱明龍與│
│    │        │        │              │陳及第平日交情佳，基此情│
│    │        │        │              │誼認自己人無收錢之必要，│
│    │        │        │              │旋將之退還陳及第並未收受│
├──┼────┼────┼───────┼────────────┤
│三  │楊惠淳  │99年6 月│桃園縣桃園市南│陳及第前往桃園縣桃園市南│
│    │（第11鄰│8 日    │華里中山路251 │華里中山路253 號楊惠淳所│
│    │鄰長）  │        │號楊惠淳住處廚│營「南豐企業社」，見有客│
│    │        │        │房（公訴意旨誤│人在場購物，示意楊惠淳借│
│    │        │        │植係253 號楊惠│一步至相連251 號楊惠淳住│
│    │        │        │淳所營「南豐企│處無人廚房，當場將賄賂  │
│    │        │        │業社」有誤）  │3,000 元提出，惟楊惠淳因│
│    │        │        │              │心想選舉應公平競爭推拒未│
│    │        │        │              │收受                    │
├──┼────┼────┼───────┼────────────┤
│四  │楊洪完  │99年4 月│桃園縣桃園市南│陳及第前往楊洪完所營店舖│
│    │（第10鄰│25日楊洪│華里南門市場楊│，將賄賂5,000 元提出並委│
│    │鄰長）  │完參與老│洪完經營店鋪  │由楊洪完將不詳金額賄賂轉│
│    │        │人會舉辦│              │交南門里內某真實姓名年籍│
│    │        │旅遊活動│              │不詳、在南門市場經營販售│
│    │        │前某日  │              │肉粽生意之鄰長，惟均為楊│
│    │        │        │              │洪完推拒未收受          │
├──┼────┼────┼───────┼────────────┤
│五  │林阿陂  │99年4 月│桃園縣桃園市南│陳及第前往林阿陂左列住處│
│    │（第9 鄰│25日    │華里南海街45號│，將賄賂2,000 元提出，惟│
│    │鄰長）  │        │1 樓林阿陂住處│林阿陂因與陳及第係多年朋│
│    │        │        │（公訴意旨誤植│友且里鄰長共事多年，基此│
│    │        │        │係43之3 號林阿│情誼認自己人無收錢之必要│
│    │        │        │陂另址住處）  │，經陳及第勸說數次仍推拒│
│    │        │        │              │未收受                  │
├──┼────┼────┼───────┼────────────┤
│六  │吳存漢  │99年4 、│桃園縣桃園市三│陳及第前往吳存漢住處，約│
│    │（第4 鄰│5 月間某│民路3段356巷6 │莫聊天未超過半小時許，離│
│    │鄰長）  │日      │號吳存漢住處  │去之際將賄賂5,000 元提出│
│    │        │        │              │，惟陳及第係吳存漢舅舅結│
│    │        │        │              │拜兄弟，吳存漢平日亦以舅│
│    │        │        │              │舅稱呼陳及第，吳存漢基此│
│    │        │        │              │情誼認自己人無收錢之必要│
│    │        │        │              │，是推拒未收受          │
└──┴────┴────┴───────┴────────────┘
附表二：
┌──┬────┬────┬───────┬───┬──┐
│編號│行賄對象│交付時間│   交付地點   │金額  │備註│
├──┼────┼────┼───────┼───┼──┤
│1   │簡鳳德  │99年4月 │桃園縣桃園市南│5,000 │拒收│
│    │（鄰長）│底5月初 │市9號         │元    │    │
└──┴────┴────┴───────┴───┴──┘